【裁判字號】    98,台上,5581
【裁判日期】    980930
【裁判案由】    偽造文書等罪
【裁判全文】
最高法院刑事判決            九十八年度台上字第五五八一號
上  訴  人  甲○○
            乙○○
上列上訴人等因偽造文書等罪案件，不服台灣高等法院高雄分院
中華民國九十八年五月二十七日第二審判決（九十八年度上訴字
第三四二號，起訴案號：台灣高雄地方法院檢察署九十一年度偵
字第六三四二、八一三五、九八○九、二四九六○、二六六八八
號，九十一年度偵緝字第七八七、一七六○號，九十二年度偵字
第七五二一號），提起上訴，本院判決如下：
    主  文
原判決關於甲○○、乙○○部分均撤銷，發回台灣高等法院高雄
分院。
    理  由
本件原判決認定上訴人甲○○及乙○○分別有其如事實欄一至四
、二至七所示犯行，因而撤銷第一審關於甲○○行使公務員登載
不實文書暨乙○○部分之科刑判決，改判依行為時即修正前連續
犯及牽連犯關係，從一重論甲○○及乙○○以共同連續行使公務
員登載不實文書罪（甲○○為累犯），量處甲○○有期徒刑一年
八月，減刑為十月及乙○○有期徒刑二年，減刑為一年；並均為
相關從刑之諭知；另維持第一審論甲○○以共同行使偽造公文書
罪，累犯，處有期徒刑一年四月，減刑為八月，復為相關從刑宣
告之判決；併就甲○○所犯上開二罪之主刑，定其應執行之刑有
期徒刑一年四月；固非無見。
惟查：(一)、原判決事實第一段認定，甲○○為高雄市政府警察局
小港分局大林派出所（下稱大林派出所）警員，因其友人郭美玲
於民國九十年七月七日溯溪失足落水死亡，竟與王志宗為圖以假
車禍死亡案件詐領保險金，而基於詐欺取財及行使偽造公文書之
犯意聯絡，推由甲○○偽造大林派出所交通事故證明單之公文書
，共同持向中國航聯產物保險公司行使，嗣因該保險公司未核發
理賠而未遂等情。如若無訛，似認甲○○與王志宗係以偽造公文
書持以行使之方式而詐欺取財未遂（見原判決事實第一段）。然
其理由卻先於第貳欄第一段(一)之4 謂甲○○與王志宗、張志華，
係該當公務員登載不實事項於職務上所掌公文書與詐欺取財未遂
犯行（見原判決第二十頁第三、四行）；繼於理由第貳欄第二段
(二)、1 之，則載述甲○○等係犯行使偽造公文書及詐欺取財未
遂罪（見原判決第二八頁第二、三行）；其事實認定與理由先後
之載敘，俱不相合，已有理由矛盾之違誤。(二)、刑法第二百十三
條公務員職務上登載不實罪，係以公務員明知不實，故於其職務
上所掌公文書予以登載而言，其犯罪主體為職掌製作公文書之公
務員。至同法第二百十四條使公務員職務上登載不實文書罪，係
公務員不知情或受欺罔，而在職務上所掌公文書為不實登載，其
犯罪主體則為凡使公務員為不實登載之人均屬之，包括其身分亦
為公務員之人在內。故如無職掌製作公文書權限之公務員，利用
有此權限之他公務員不知其事項為不實而使之登載，該使為登載
之人雖亦具公務員之身分，僅能論以刑法第二百十四條之使公務
員不實登載罪，無論以同法第二百十三條公務員登載不實罪間接
正犯之餘地。然若公務員與使公務員為不實登載之行為人（包括
具公務員之身分者），均明知該事項為不實，縱公務員之登載係
出於行為人申請後始被動為不實之登載，亦因雙方均對事項之不
實有所共識，應已入於共同正犯範圍，均成立刑法第二百十三條
之罪。原判決事實欄第四段既認定甲○○於九十年十一月二十九
日，利用不知情之高雄市政府警察局漢民派出所員警宋振添對同
屬警員同仁之信任，以向宋振添謊稱見過 Z8-9870號自小客車，
該車確已尋獲等情，使宋振添誤信為真，而製作其職掌上不實之
「高雄市政府警察局小港分局（警刑車字第０二一一０三號）車
輛尋獲電腦輸入單」、「贓物認領保管單」等公文書，則該等公
文書顯非甲○○所職掌製作，依上開說明，甲○○即不具刑法第
二百十三條之身分。又車輛尋獲電腦輸入單之登載，製作之員警
是否仍需為實質之審查，亦攸關本件有無刑法第二百十四條使公
務員不實登載罪之適用。原判決未詳為調查及說明，遽論甲○○
以刑法第二百十三條公務員登載不實公文書罪行，自有適用法則
不當、理由不備及調查未盡之可議。(三)、科刑之判決書，其宣示
之主文，與所載之事實及理由，必須互相適合，否則，即屬理由
矛盾，按諸刑事訴訟法第三百七十九條第十四款後段規定，其判
決當然為違背法令。本件原判決關於如其附表（下稱附表）編號
4-至4-所示之物，於主文第二項甲○○項下僅諭知沒收編號
4-、4-所示之物（見原判決書第二頁第十六行），然其主文
第七項及理由第貳欄二之6定應執行刑時，均將編號 4-至4-
所示之物全部諭知沒收（見原判決書第二頁倒數第一行、第三十
四頁第十二行），洵有主文與所載理由不相適合之理由矛盾。(四)
、刑法第二百十九條規定：偽造之印章、印文或署押，不問屬於
犯人與否，沒收之。係採義務沒收主義，凡偽造之印章、印文或
署押，不論是否屬於犯人所有，亦不論有無搜獲扣案，苟不能證
明其已滅失，均應依法宣告沒收。原判決就附表2-所示偽造黃
金聯之印章一只，對於乙○○依共犯連帶責任原則，援引刑法第
二百十九條規定宣告沒收（見原判決第四十一頁第十六至十七行
），但其主文第三項於乙○○罪刑項下，並未就附表編號 2- 
所示偽造黃金聯之印章一只，為沒收之宣告，同有未洽。以上或
係上訴意旨所指摘，或為本院得依職權調查之事項，應認有將原
判決關於甲○○、乙○○部分撤銷發回更審之原因。至甲○○另
犯詐欺取財未遂、偽造署押部分；乙○○另犯偽造及行使偽造特
種文書、偽造署押、詐欺取財部分，暨原判決理由第參欄說明乙
○○不另為無罪諭知部分，基於審判不可分原則，均應一併發回
，附此敘明。
據上論結，應依刑事訴訟法第三百九十七條、第四百零一條，判
決如主文。
中    華    民    國  九十八  年    九    月   三十   日
                      最高法院刑事第八庭
                          審判長法官  洪  文  章
                                法官  王  居  財
                                法官  郭  毓  洲
                                法官  黃  梅  月
                                法官  邱  同  印
      本件正本證明與原本無異
                                      書  記  官
中    華    民    國  九十八  年    十    月    六    日
                                                     M


司法院資訊處製作；財團法人民間司法改革基金會備份。
